【裁判字號】    98,消債更,524
【裁判日期】    980408
【裁判案由】    聲請更生程序
【裁判全文】
臺灣高雄地方法院民事裁定           98年度消債更字第524號
聲  請  人  甲○○
上列當事人因消費者債務清理事件聲請更生，本院裁定如下：
   主  文
聲請駁回。
聲請費用由聲請人負擔。
    理  由
一、聲請意旨略以：聲請人即債務人積欠如附表所示多家銀行等
    債務共新台幣（下同）2,074,888 元，於民國95年10月間與
    最大債權銀行即國泰世華商業銀行股份有限公司（下稱國泰
    世華銀行），依「中華民國銀行公會會員辦理消費金融案件
    無擔保債務協商機制」（下稱債務協商機制）請求共同協商
    債務清償方案，並協商成立。協商內容為：自95年10月起，
    約定分96期，利率3.00％，每月匯款22,343元（下稱協商金
    額）至指定帳戶。聲請人依照債務協商機制成立債務協商時
    ，原以為以聲請人配偶葉文良每月有12萬5 千餘元薪資，扣
    除其自身依照債務協商機制成立協商，所需繳納之協商金額
    51,961元後，當有餘力可協助聲請人償還協商金額。孰料，
    葉文良尚有另筆積欠合作金庫商業銀行股份有限公司（下稱
    合庫銀行）之債務，每月需另支付22,000元，且其每月亦需
    負擔房貸23,000元，是葉文良每月需支付給金融機構之金額
    即高達9 萬6 千餘元；此外，因葉文良係在大陸地區工作，
    其每月平均回台之機票及生活費用共需約2 萬元，故實際上
    葉文良每月僅能給予聲請人約9 千元，無法協助聲請人償還
    上述債務。復次，葉文良於97年12月間更遇公司公告減薪，
    對聲請人一家之財務狀況，更係雪上加霜。又因聲請人目前
    在鳳山維新路上之市場內賣卡拉貓包包，平均每月收入僅約
    15,000至18,000元，扣除一家必要開銷約16,616元，實無多
    餘再繳納協商金額，故聲請人始在未繳納任何一期協商金額
    之情況下而毀諾。綜上所述，聲請人在客觀上確有不可歸責
    於債務人之事由，且聲請人無擔保或無優先權之債務總額未
    逾1, 200萬元，復未經法院裁定開始清算程序或宣告破產，
    故爰依法聲請更生等情。
二、按「聲請更生或清算不合程式或不備其他要件者，法院應以
    裁定駁回之，但其情形可以補正者，法院應定期間先命補正
    」，消費者債務清理條例第8 條定有明文。又「債務人與金
    融機構協商成立者，不得聲請更生或清算。但因不可歸責於
    己之事由，致履行顯有重大困難者，不在此限」；「本條例
    施行前，債務人依金融主管機關協調成立之中華民國銀行公
    會會員辦理消費金融案件無擔保債務協商機制與金融機構成
    立之協商，準用前項之規定」，復為消費者債務清理條例第
    151 條第5 項、第6 項分別定有明文。衡諸債之關係，係以
    當事人間之信賴關係為基礎，為社會經濟組織之重要支柱，
    故當事人於以法律行為追求自己之利益之際，亦應顧及對方
    之利益，並考量債權債務在社會上之作用，本於誠實及信用
    之原則，行使債權及履行債務。是對於已陷入經濟上困境之
    消費者，若任其於惡性循環之債務窘境中自生自滅，將衍生
    嚴重之社會問題，難以維持安定之社會經濟秩序，故為兼顧
    債權人、債務人雙方之利益，對陷於經濟上困境之消費者，
    乃允其於消費者債務清理條例施行後，得選擇以重建型之更
    生程序或清算型之清算程序清理其債務，藉以妥適調整債務
    人與債權人及其他利害關係人間之權利義務關係，保障債權
    人獲得公平受償，並謀求消費者經濟生活之重建復甦機會。
    惟對於已與金融機構協商成立，或於本條例施行前，已依金
    融主管機關協調成立之中華民國銀行公會會員辦理消費金融
    案件無擔保債務協商機制與金融機構成立協商之債務人，若
    非因不可歸責於己之事由，致履行顯有重大困難，僅係為圖
    謀減免債務，而不為債務之履行，自有違債權契約為誠信契
    約之本旨，故依消費者債務清理條例第151 條第6 項準用同
    條第5 項前段之規定，不得聲請更生或清算，始能避免肇致
    道德危險。次按聲請更生或清算不合程式或不備其他要件者
    ，法院應以裁定駁回之，但其情形可以補正者，法院應定期
    間先命補正，消費者債務清理條例第8條亦有明文規定。
三、聲請人即債務人因積欠如附表所示多家銀行等債務，因而於
    民國95年10月間與最大債權銀行即國泰世華銀行，依債務協
    商機制請求共同協商債務清償方案，並協商成立。協商內容
    為，自95年10月起，分96期，於每月10日以利率3.00％繳納
    協商金額至指定帳戶，及聲請人於聲請本件更生時已毀諾等
    情，有聲請人所提協議書暨無擔保債務還款計畫影本、財團
    法人金融聯合徵信中心綜合信用報告回覆書（見本院卷第12
    至24頁）等件可證，故聲請人於聲請本件更生前確已依照債
    務協商機制協商乙節，應堪認定。則依前揭條文之規定，本
    件所應審酌者為聲請人是否有客觀上不可歸責於己之事由，
    致履行顯有重大困難之情形存在，合先敘明。
四、查聲請人前開主張，業據其提出財產及收入狀況說明書、債
    權人清冊、財團法人金融聯合徵信中心當事人綜合信用報告
    （下稱聯徵報告）、聲請人及配偶葉文良之95、96年綜合所
    得資料清單、財產歸屬資料清單、戶藉謄本、存摺影本、協
    議書、勞保及健保投保資料、家族系統表及診斷證明書等為
    據，惟查：
  (一)聲請人主張其因配偶葉文良繳納之債務上開月付額及生活費
    用後，已無多餘之能力再替其繳納協商金額而毀諾云云，作
    為本件聲請更生有不可歸責之事由等情，惟聲請人亦在聲請
    本件更生之初，亦曾陳稱：夫妻應各自負擔各自債務等語（
    見本院卷第10頁）。則聲請人既自陳其與葉文良需負擔各自
    之債務，聲請人得否以其配偶之收入支出狀況及其變化聲請
    本件更生之不可歸責於己致不能履行協商金額之事由，已非
    無疑。
  (二)再者，縱依聲請人所陳其係以葉文良之每月收支作為協商當
    時之考量，原以為葉文良可幫助聲請人償債，嗣因葉文良每
    月需支付予金融機構之金額平均高達9 萬6 千餘元，故無法
    協助聲請人償債云云，惟聲請人於聲請本件更生之初所提之
    98 年1月6 日陳報狀，就葉文良所積欠合庫銀行22,000元部
    分，並未提出證據釋明；就葉文良每月繳納房貸23,000元部
    分，則雖提出葉文良合庫銀行存摺影本為證（見本院卷第68
    頁），然觀諸該存摺影本所之記載，97年6 月至同年9 月之
    每月扣款金額均為約2 萬2 千餘元並非2 萬3 千元。復次，
    觀諸聲請人於98年2 月4 日所提之陳報狀，聲請人係將與上
    述相同之葉文良合庫銀行存摺影本，作為證明上開葉文良有
    積欠合庫銀行22,000元之證據資料（見本院卷第80頁、88頁
    ），足見聲請人上開：葉文良有積欠合庫銀行22,000元及房
    屋貸款23,000元云云之陳述，並不實在，依據卷內聲請人所
    提出之證據，應僅可認葉文良僅積欠合庫銀行每月約2 萬2
    千餘元之債務。則果葉文良每月僅需繳納合庫銀行2 萬2 千
    餘元，依據聲請人所陳：其原係以葉文良之資力狀況作為協
    商當時之考量等語，聲請人在客觀上應有償債能力。故聲請
    人稱其客觀上有不可歸責之事由致履行困難乙節，自難為本
    院所採信。
  (三)又聲請人主張其配偶葉文良於97年12月底公司公告減薪，對
    聲請人全家而言更是雪上加霜云云，惟觀之聲請人所提出葉
    文良工作之瀚宇彩晶公司公告及其所簽署之勞動條件變更同
    意書之內容（見本院卷第65頁），其減薪實施之期間僅暫定
    一季，即自98年1 月1 日至98年3 月31日止，影響期間不長
    ，且聲請人係在95年10間成立協商後一期未繳即毀諾，顯與
    葉文良是否遭到減薪客觀上並無因果關係。故聲請人以此作
    為其於協商成立後之客觀上有不可歸責於己之事由致履行困
    難，顯屬無據。
  (四)另按消債清理條例第151 條第1 、5 、6 項之立法意旨，主
    要係立法者將衡量債權人之債權既得權與債務人藉由更生或
    清算程序獲得經濟地位重生之利益，委由法院審酌債務人是
    否有「不可歸責於己之事由致履行顯有重大困難」之情事，
    以之作為調整債權人與債務人利害關係之判斷標準，故法院
    於審酌該項事由時，非經債務人已為相當「合理之釋明」時
    ，即不得准許債務人聲請更生之請求。本件聲請人主張其在
    市場擺攤販賣包包，每月收入約1 萬5,000 元至1 萬8,000
    元乙節，僅提出小規模營業簡單損益表及進貨單據資料為證
    ，非為合理釋明其確實收入為何，本院亦無從依職權調查聲
    請人真實收入之情形為何。復觀諸聲請人95、96年度綜合所
    得稅各類所得資料清單所載（見本院卷第42、43頁），並無
    任何收入之申報及課稅紀錄，則聲請人於95、96年間是否確
    僅有每月薪資所得額約1 萬8,000 元，在聲請人無法提出其
    他證據資料佐證之情形下，更屬有疑。
  (五)末查，依卷內證據資料所示，並未見聲請人協商成立時之95
    年10月間與聲請本件更生時之98年1 月間財務狀況有顯著改
    變之相關事證，聲請人復未能舉證證明其有何因不可預期之
    債務增加或收入減少之情事發生，致無法履行協商條件之不
    可歸責於己之事由存在，是聲請人空言主張其經濟能力不堪
    負荷，故非可歸責於己，無法繼續履行協商金額云云，尚乏
    證據證明，而難採信。
五、綜上所述，本件聲請人聲請更生，既無法立證證明其確於與
    金融機關達成前揭協商後，有客觀上不可歸責於己之事由致
    履行顯有重大困難，而違背消費者債務清理條例第151 條第
    5 項之規定，均已如前述，自不得聲請更生，應駁回其更生
    之聲請。
六、爰依消費者債務清理條例第8 條、第151 條第5 項、第15條
    ，民事訴訟法第78條，裁定如主文。
中    華    民    國    98    年    4     月    8     日
                  民事第六庭  法  官  吳志豪
以上正本係照原本作成。
如不服本裁定，應於送達10日內向本院提出抗告狀，並繳納裁判
費新台幣1,000元。
中    華    民    國    98    年     4    月     8    日
                              書記官  劉音利
附表：債權人清冊
┌──┬────────┬───────┬────────┐
│編號│債權人          │金額（新臺幣）│  種     類     │
├──┼────────┼───────┼────────┤
│ 一 │台北富邦銀行    │   272,816    │授信：52,000    │
│    │                │              │信用卡：220,816 │
├──┼────────┼───────┼────────┤
│ 二 │國泰世華銀行    │   504,594    │授信：302,000   │
│    │                │              │信用卡：202,594 │
├──┼────────┼───────┼────────┤
│ 三 │聯邦銀行        │   217,450    │信用卡          │
├──┼────────┼───────┼────────┤
│ 四 │遠東銀行        │   104,786    │信用卡          │
├──┼────────┼───────┼────────┤
│ 五 │永豐銀行        │   190,000    │授信            │
├──┼────────┼───────┼────────┤
│ 六 │玉山銀行        │    55,000    │授信            │
├──┼────────┼───────┼────────┤
│ 七 │台新銀行        │   499,723    │授信：365,000   │
│    │                │              │信用卡：134,723 │
├──┼────────┼───────┼────────┤
│ 八 │中國信託銀行    │   111,342    │信用卡          │
├──┼────────┼───────┼────────┤
│ 九 │永豐信用卡公司  │   119,177    │信用卡          │
├──┴────────┼───────┼────────┤
│ 合       計          │  2,074,888元 │                │
└───────────┴───────┴────────┘


司法院資訊處製作；財團法人民間司法改革基金會備份。
